【裁判字號】    97,上易,3293
【裁判日期】    980310
【裁判案由】    妨害名譽
【裁判全文】
臺灣高等法院刑事判決                97年度上易字第3293號
上  訴  人  臺灣桃園地方法院檢察署檢察官
被      告  甲○○
上列上訴人因被告妨害名譽案件，不服臺灣桃園地方法院97年度
易字第749號，中華民國97年11月20日第一審判決（起訴案號：
臺灣桃園地方法院檢察署96年度偵字第23869號），提起上訴，
本院判決如下：
    主  文
上訴駁回。
    理  由
一、本案經本院審理結果，認第一審判決以不能證明被告甲○○
    犯罪，對被告為無罪之諭知，核無不當，應予維持，並引用
    第一審判決書記載之證據及理由（如附件原審判決書）。
二、原判決以不能證明被告犯罪而為無罪之諭知，並無不合。檢
    察官循告訴人之聲請上訴，其意旨仍執前詞主張被告所述：
    「我已經告偽造文書了」一詞構成犯罪，而指摘原判決不當
    。原審判決認該話語既不足以使告訴人乙○○受到他人輕視
    ，對其個人人格於社會評價上，尚難認有損傷或低落之情，
    不得僅以告訴人乙○○主觀之感受而為認定被告犯有誹謗罪
    名；本院認原判決之判決理由，並無違誤。是檢察官之上訴
    為無理由，應予駁回。
據上論斷，應依刑事訴訟法第373條、第368條，判決如主文。
本案經檢察官鄭龍照到庭執行職務。
中    華    民    國    98    年    3     月    10    日
                  刑事第一庭    審判長法  官  葉騰瑞
                                      法  官  莊明彰
                                      法  官  王炳梁
以上正本證明與原本無異。
不得上訴。
                                      書記官  陳佳伶
中    華    民    國    98    年    3     月    10    日
附件：
臺灣桃園地方法院刑事判決               97年度易字第749號
公  訴  人  臺灣桃園地方法院檢察署檢察官
被      告  甲○○  男  63歲（民國○○年○月○日生）
                    身分證統一編號：Ｚ000000000號
                    住桃園縣中壢市○○路1080號
                    居同上路1025巷12號
上列被告因誹謗案件，經檢察官聲請簡易判決處刑（96年度偵字
第23869 號），經本院認有刑事訴訟法第451 條之1 第4 項但書
第3 款之情形，改行通常訴訟程序，茲判決如下：
    主  文
甲○○無罪。
    事  實
一、聲請簡易判決處刑意旨略以：被告甲○○與告訴人乙○○本
    係址設桃園縣中壢市○○路1080號「永明市場」之合夥人，
    於民國96年5 月10日下午3 時許，在上開市場內，2 人因租
    金收取問題發生爭執，被告甲○○竟基於誹謗之犯意，向在
    場之人傳述「我已經告偽造文書了」等不實之情事，足以毀
    損告訴人乙○○之名譽，因認被告甲○○涉犯刑法第310 條
    第1 項之誹謗罪嫌等語。
二、按犯罪事實應依證據認定之，無證據不得認定犯罪事實；不
    能證明被告犯罪者，應諭知無罪之判決，刑事訴訟法第154
    條第2 項、第301 條第1 項分別定有明文。又告訴人之告訴
    ，係以使被告受刑事訴追為目的，是其陳述是否與事實相符
    ，仍應調查其他證據以資審認。事實之認定，應憑證據，如
    未能發現相當證據，或證據不足以證明，自不能以推測或擬
    制之方法，為裁判基礎。再認定犯罪事實，所憑之證據，雖
    不以直接證據為限，間接證據亦包括在內，然無論直接或間
    接證據，其為訴訟上之證明，須於通常一般之人均不致於有
    所懷疑，而得確信其為真實之程度者，始得據之為有罪之認
    定，倘其證明尚未達到此一程度，而有合理性懷疑之存在時
    ，即無從為有罪之認定（最高法院分別著有52年台上字第13
    00號、40年台上字第86號及76年台上字第4986號等判例參照
    ）。又被害人與一般證人不同，其與被告處於相反之立場，
    其陳述之目的，在使被告受刑事訴追處罰，內容未必完全真
    實，證明力自較一般證人之陳述薄弱。故被害人縱立於證人
    地位而為指證及陳述，且其指證、陳述無瑕疵可指，仍不得
    作為有罪判決之唯一證據，應調查其他證據以察其是否與事
    實相符，亦即仍須有補強證據以擔保其指證、陳述之真實性
    ，始得採為斷罪之依據（最高法院94年度台上字第3326號判
    決參照）。按刑法第310 條第1 項之誹謗罪，係以意圖散布
    於眾，而指摘或傳述足以毀損他人名譽之事為成立要件，是
    誹謗罪之成立，除行為人在客觀上需有指摘或傳述足以毀損
    他人名譽之事實外，尚須行為人在主觀上有毀損他人名譽之
    故意，方具構成要件該當性，而行為人是否具有主觀構成要
    件故意，須依行為當時之具體情況客觀判斷之，倘無證據足
    證行為人係出於惡意之情況下，即應推定其係以善意為之，
    而何謂足以損毀他人名譽之事，則應從一般社會之客觀通念
    就個別事實加以判斷，而非以當事人主觀之感受為認定之標
    準。本件公訴人認被告甲○○涉犯誹謗罪嫌，無非係以告訴
    人即證人乙○○與證人戴錦珠於警詢及偵查中之證述為其主
    要之證據。惟訊之被告甲○○固不否認有於上開時、地對在
    場之人傳述「我已經告偽造文書」等語，然堅詞否認有何誹
    謗犯行，並辯稱：伊與告訴人乙○○是永明市場的合夥人，
    雙方因收租的事情發生爭執，雖有在場講「我已經告偽造文
    書了」等詞，但沒有毀謗的意思，又伊真的有前往臺灣桃園
    地方法院檢察署按鈴申告等語。
三、經查：
  (一)徵之證人即告訴人乙○○於本院審理中具結證述：當時伊在
    中壢市○○路1080號之永明市場內，要向市場內攤販收取租
    金，被告也在場，被告阻止攤販將租金繳給伊，並說「我是
    偽造文書他已經提告了」，在場有20幾個人等語歷歷（見本
    院卷第64至65頁），又稽證人告訴人之配偶戴錦珠於本院審
    理中另具結證陳：當天伊也在場，有聽到被告指著乙○○說
    「他是偽造文書，我已經有告他了」等語明確（見本院卷遞
    第67頁），此外本院勘驗告訴人所提出之錄音資料，勘驗內
    容有「偽造文書我已經告他」等語，此有本院勘驗筆錄附卷
    可佐（見本院卷第40頁），況被告甲○○亦不否認有於上開
    時、地表示有對告訴人乙○○提出偽造文書告訴等詞之事實
    ，是被告甲○○此部分供述與事實相符，足認被告甲○○在
    場有說「偽造文書我已經告他」之事實，固堪認定。
  (二)雖被告甲○○有於上開時、地為前開言論，惟被告甲○○所
    為上開指摘，客觀上是否足以毀損他人名譽以及主觀上有無
    毀損他人名譽之故意，厥為本案之關鍵而有予究明之必要。
    經查：
  1.細繹證人乙○○於本院審理中證述：當天被告在現場阻止攤
    販將租金交給伊，因伊之前跟被告合作開發這個市場，之後
    交惡，被告就阻止伊不能收租金，並在現場表示已經提出偽
    造文書告訴，這部分是指伊變更成負責人這部分，又伊與被
    告之間確實有糾紛存在，並互相提告，伊總共告被告16個案
    子之情（見本院卷第64至66頁），且證人戴錦珠於本院審理
    中亦另證稱：當天伊在現場，被告有表示乙○○是偽造文書
    ，也已經提告，被告的意思就是乙○○不是古留香的負責人
    ，乙○○是偽造文書來的，所以攤販不能把租金交給乙○○
    ，又被告與乙○○2 人間就有關攤位租金的收取有糾紛，且
    對於古留香公司經營部分，被告說伊等是偽造文書來的，應
    該是雙方的認知有差異等語（見本院卷第67至68頁），則綜
    觀上開情詞，可知被告甲○○與告訴人乙○○間確實就古留
    香之負責人及租金收取部分有糾紛存在之事實。再衡以被告
    甲○○陳述前開言詞之前，告訴人乙○○有表示：「沒有理
    由將租金交給他！地是我的，房子是我的，你有什麼理由交
    給他」、「對啊！你有什麼理由交給他」、「古留香的法定
    代理人是我喔！」，此有本院勘驗筆錄附卷可參（見本院卷
    第39至40頁），足認當日係告訴人乙○○在收取租金之狀況
    下，被告甲○○為避免承租人將租金先支付給告訴人乙○○
    方為前述之陳述，其目的既是在阻止告訴人乙○○與其糾紛
    未解決前即收取租金，是其主觀上是否有毀損告訴人乙○○
    名譽之故意，顯有疑義。
  2.何況被告甲○○所為前述「偽造文書我已經告他」該語句，
    衡其外在意味及內面蘊旨，及被告甲○○在阻止告訴人乙○
    ○收取租金之前因後果，其所陳述之言詞，就一般人之合理
    判斷，僅知悉雙方就公司之經營有糾紛且被告甲○○已循求
    法律途徑救濟，此被告甲○○所指摘或陳述之具體事實，似
    尚難逕認一般人對於告訴人乙○○之名譽因此貶損，或造成
    告訴人乙○○之社會聲價產生低落，揆諸上開說明，被告甲
    ○○所指摘或陳述之具體事實，既不足以使告訴人乙○○受
    到他人輕視，對其個人人格於社會評價上，尚難認有損傷或
    低落之情，不得僅以告訴人乙○○主觀之感受為認定，自不
    得遽以誹謗罪相繩。
  3.再者，被告甲○○確實有前往臺灣桃園地方法院檢察署按鈴
    申告，此有臺灣桃園地方法院檢察署刑事載有案由欄為「偽
    造文書案件」傳票影本附卷可稽（見本院卷第85至87頁），
    是被告甲○○為前開陳述僅在表示其已依法行使訴訟權，且
    此部分事實尚待司法程序予以確認，要難驟認其係「真正惡
    意」所為之陳述，縱造成告訴人乙○○人情感上之不快，亦
    難逕以誹謗罪相繩。至公訴人以被告甲○○向臺灣桃園地方
    法院檢察署提出告訴之案件案由觀之，僅有侵占（96年度偵
    字第15976 號）及妨害名譽（96年度偵字第30354 號），並
    無偽造文書之案件等為據，逕斷被告甲○○實際上並未提出
    告訴而構成毀謗罪，惟細究一般人民並未受法律專業訓練，
    其提出告訴或按鈴申告，往往無法將具體之事實適用何種法
    律關係清楚表明，自難僅以臺灣桃園地方法院檢察署以侵占
    之案由認定不起訴處分，因此認定被告甲○○就偽造文書部
    分確實未提出告訴。
四、綜上所述，本件檢察官所提出之證據暨相關推論，經本院調
    查結果，均不足以形成被告甲○○有誹謗犯行之確信，此外
    亦查無其他積極證據足證被告甲○○有誹謗之犯行，本案尚
    屬不能證明，根據「罪證有疑，有利被告」之證據法則，自
    應為被告甲○○無罪之諭知。
據上論斷，應依刑事訴訟法第301 條第1 項，判決如主文。
本案經檢察官翁偉玲到庭執行職務。
中    華    民    國    97    年    11    月    20    日
                  刑事第七庭    法  官  連雅婷
以上正本證明與原本無異。
如不服本判決，應於送達後10日內，向本院提出上訴狀。
                                書記官  張尹嫚
中    華    民    國    97    年    11    月    20    日


司法院資訊處製作；財團法人民間司法改革基金會備份。
